【裁判字號】    98,交聲,252
【裁判日期】    981030
【裁判案由】    違反道路交通管理處罰條例聲明異議
【裁判全文】
臺灣苗栗地方法院交通事件裁定         98年度交聲字第252號
原處分機關  臺北市交通事件件裁決所
異  議  人
即受處分人  甲○○
上列異議人即受處分人因違反道路交通管理處罰條例案件，對於
臺北市交通事件裁決所於民國98年8 月25日所為之北市裁罰字第
裁22-AEV238719號處分（原舉發案號：臺北市政府警察局北市警
交字第AEV238719號），聲明異議，本院裁定如下：
    主  文
原處分關於罰鍰新臺幣肆萬玖仟伍佰元部分撤銷。
前項撤銷部分不罰。
    理  由
一、原處分機關略以：異議人即受處分人甲○○於民國95年11月
    24日凌晨2 時25分許，駕駛車牌號碼1991-EC 號自用小客車
    ，行經臺北市○○路○ 路前，經臺北市政府警察局大安分局
    員警舉發「汽車駕駛人酒精濃度超過標準規定（0.55MG/L）
    」違規，異議人涉及公共危險罪部分，業經臺灣臺北地方法
    院檢察署檢察官為緩起訴處分確定，爰依道路交通管理處罰
    條例第35條第1 項第1 款及第24條第1 項第2 款規定，於98
    年8 月31日裁處異議人罰鍰新臺幣（下同）4 萬9,500 元整
    ，吊扣駕駛執照12個月，施以道安講習，原處分並無不法等
    語。
二、異議人聲明異議意旨略以：異議人酒後駕車乙事，業經臺灣
    臺北地方法院檢察署檢察官為緩起訴處分；異議人也向國庫
    支付9 萬元，臺北市交通事件裁決所又裁罰4 萬9,500 元，
    違反一事不二罰原則，請求撤銷罰鍰處分云云。
三、按汽車駕駛人，駕駛汽車經測試檢定酒精濃度超過規定標準
    者，處新臺幣15,000元以上60,000元以下罰鍰，並當場移置
    保管該汽車及吊扣其駕駛執照1 年；汽車駕駛人，經裁判確
    定處以罰金低於本條例第92條第3 項所訂最低罰鍰基準規定
    者，應依本條例裁決繳納不足最低罰鍰之部分，道路交通管
    理處罰條例第35條第1 項第1 款、第8 項分別定有明文。又
    汽車駕駛人飲用酒類或其他類似物後，吐氣所含酒精濃度超
    過每公升0.25毫克或血液中酒精濃度超過百分之0.05以上者
    ，不得駕車，為道路交通安全規則第114 條第2 款所明訂。
    再按，酒後駕車經檢察官為緩起訴處分，並命被告向公益團
    體捐款或提供義務勞務者，被告係履行檢察官為緩起訴處分
    命令，此等命令名義上雖非刑罰，但仍是一種特殊的處遇措
    施，造成被告之財產減少或義務增加，性質上亦屬干預人民
    自由之處分，與刑事制裁無異，實質上為刑事處罰。故檢察
    官為緩起訴處分並命向公益團體捐款者，其捐款解釋上亦屬
    道路交通管理處罰條例第35條第8 項所規定之罰金，監理機
    關雖不得再為行政裁罰，惟若行為人所支付之緩起訴處分金
    ，未達道路交通管理處罰條例第92條第3 項所訂最低罰鍰基
    準規定者（依違反道路交通管理事件統一裁罰基準表之規定
    ，駕駛人違反處罰條例第35條第1 項第1 款之規定，其吐氣
    所含酒精濃度超過每公升0.55毫克以上者，大型車之最低罰
    鍰為52,500元），依該條例第35條第8 項之規定，即須補繳
    不足最低罰鍰之部分，始為適法。如一方面認為行為人依檢
    察官緩起訴處分命令而為金錢給付，與受刑事處罰無異，依
    行政罰法第26條之規定，監理機關不得再行裁罰；一方面卻
    又認為該等金錢給付不屬於道路交通管理處罰條例第35條第
    8 項所定罰金，無需依該項規定補繳不足最低罰鍰部分之差
    額，理由顯有矛盾。且若緩起訴捐款金額低於最低罰鍰金額
    ，亦有失公平（臺灣高等法院暨所屬法院97年法律座談會刑
    事類提案第39號研討結果參照）。又參照道路交通管理處罰
    條例於94年間修正之立法過程，主管機關交通部就有無違反
    所謂「一事不二罰」之質問，曾表示見解認為：違反行政法
    上義務而受罰鍰、沒入或其他種類行政罰之處罰時，適用本
    法。「但其他法律有特別規定者，從其規定」，又道路交通
    管理、處罰，依本條例規定；本條例未規定者，依其他法律
    規定，行政罰法第1 條、道路交通管理處罰條例第2 條分別
    定有明文，可見有關道路交通之管理、處罰，應優先適用道
    路交通管理處罰條例，故相對於道路交通管理處罰條例，行
    政罰法應係屬於普通法之關係，是援依道路交通管理處罰條
    例第35條第8 項規定，命補繳不足最低罰鍰部分之差額，於
    法適用次序層次上，應無違反行政罰法第26條前段所謂一事
    不二罰之原則。況就此問題，如採取一事不二罰之作法，恐
    不免會發生移送檢察署、法院處理之案件反而會有罰得越輕
    之反常識狀況，應非立法修正道路交通管理處罰條例第35條
    第8 項之本旨。
四、經查：
（一）異議人甲○○於民國95年11月24日凌晨2 時25分許，駕駛
      車牌號碼1991-EC 號自用小客車，行經臺北市○○路○ 路
      前，經臺北市政府警察局大安分局員警舉發「汽車駕駛人
      酒精濃度超過標準規定（0.55MG/L）」，已逾不得駕駛車
      輛之濃度標準之事實，為異議人所不爭；又異議人因公共
      危險案件，經臺灣臺北地方法院檢察署檢察官以95年度偵
      字第27482 號為緩起訴處分，諭知緩起訴期間1 年，並應
      向國庫支付10萬元。前揭緩起訴處分於96年3 月27日經臺
      灣高等法院檢察署以96年度上職議字第2721號駁回再議而
      確定在案，故緩起訴期間自96年3 月27日起至97年3 月26
      日止等事實，有舉發違反道路交通管理事件通知單、裁決
      書、臺灣臺北地方法院檢察署緩起訴處分書、臺灣高等法
      院檢察署處分書等各1 份附卷可憑，應堪認定。
（二）按依刑事訴訟法第253 條之2 規定，命被告為金錢給付、
      勞務給付及處遇措施的部分，應得被告之同意（因涉及被
      告之人身自由及財產之拘束，且產生未經裁判即終局處理
      案件之實質效果，自應考慮被告之意願），上開金錢給付
      、勞務提供實質上均係對行為人的制裁，並造成行為人財
      產、自由、尊嚴等權利不利的影響。故本件檢察官所為對
      於異議人為緩起訴處分，並命向國庫支付緩起訴處分金9
      萬元，已產生實質刑罰之效果，而非不起訴處分甚明。檢
      察官既認本件異議人緩起訴之期間為1 年，並命被告繳納
      緩起訴處分金，認異議人應知所警惕，無再犯之虞，對於
      公共利益之維護已無礙，自無再另處以捐款之必要。又檢
      察官課被告以上之負擔，性質上可謂實質上制裁，且造成
      被告權利受限制影響，則異議人上開違反刑事法律禁止規
      範之犯罪事實既已明確，僅因檢察官採取緩起訴處分之替
      代性刑事處遇手段，未將該案逕起訴或聲請簡易判決處刑
      ，致其後適用之刑事程序有所區別，然就異議人仍負有一
      定之義務觀察，其如未在上開指定期間內確實履行義務，
      依刑事訴訟法第253 條之3 第1 項第3 款之規定，異議人
      將遭受撤銷緩起訴處分之不利益；反之，倘其確實遵守並
      履行各項緩起訴條件，除非合於刑事訴訟法第260 條所定
      情形之一，否則異議人即無再就同一案件遭受刑事訴追之
      虞。從而，異議人已因此前開緩起訴處分而剝奪其自由權
      ，而上開義務給付義務亦具有強制性、懲罰性，雖不若易
      科罰金係以支付金錢作為自由刑之替代，惟經由緩起訴處
      分條件之履行使其免於遭檢察官發動起訴程序，仍具有替
      代刑罰之效果，廣義而言，應屬「實質刑事法律處罰」，
      而有行政罰法第26條第1 項「一事不二罰」規定之適用。
      況刑事被告如經法院循審判程序判處罰金或得以易科罰金
      之拘役或有期徒刑，均得以援用行政法罰第26條第1 項之
      規定，免於處以行政秩序罰之雙重不利益；至於藉由緩起
      訴處分而節省司法資源者，在基於實質懲罰目的而其財產
      權遭受剝奪之餘，卻仍需繳納一定金額之行政罰鍰，其結
      果勢必降低刑事被告接受緩起訴處分之意願，而反噬緩起
      訴處分替代繁複刑事審判程序之制度性機能。準此以言，
      行政罰法第26條第2 項既未將緩起訴處分列舉其中，本於
      「例外規定從嚴解釋」之法理及前揭說明，自不能將條文
      中「不起訴處分」之範圍，擴及於性質顯不相同之「緩起
      訴處分」，且亦非得以具體個案中比較當事人實質上是否
      影響其財產權利（緩起訴可能係無負擔之緩起訴，而緩刑
      亦可能無負擔，惟均不影響其刑事處分之性質），或其影
      響當事人財產權利之輕重比較，憑為有無前揭行政罰法「
      一事不二罰」規定適用之標準。而道路交通管理處罰條例
      第35條規定之裁處，含有罰鍰及吊扣駕照，分屬行政罰法
      中之裁罰，有對於過去違反義務行為處罰之「秩序罰」（
      指罰鍰），以及對於預防將來再犯危險之「管制罰」（指
      吊扣駕照）；前者對於過去義務違反而為秩序罰之目的，
      與刑事制裁酒醉駕車所欲達到保護交通安全之目的相同，
      二者既為相同之目的，則處以較重之刑事制裁為已足，自
      無重複處罰行政罰之必要。
（三）次者，關於道路交通管理處罰條例第35條第8 項部分，立
      法者於94年12月28日修正經總統公布，行政院發布定自95
      年7 月1 日施行之道路交通管理處罰條例第35條，增訂該
      條第8 項規定「前項汽車駕駛人（指汽車駕駛人駕駛汽車
      經測試檢定酒精濃度超過規定標準；或因而吊扣駕駛執照
      ，於吊扣期間再有駕駛汽車經測試檢定酒精濃度超過規定
      ；或駕駛汽車經測試檢定酒精濃度超過規定，又肇事致人
      重傷或死亡者），同時違反刑事法律者，經裁判確定處以
      罰金低於本條例第92條第3 項所訂最低罰鍰基準規定者，
      應依本條例裁決繳納不足最低罰鍰之部分」，使行政裁罰
      與否及數額若干，須待刑事法處罰體系之裁判確定結果而
      定，對於人民造成的行政處分不確定性，及行政機關（監
      理機關）為與司法機關連繫，增生的程序上勞費及支出，
      難以估計，且該法律規定，仍有違反憲法法治國「一行為
      不二罰」原則之虞。又警察機關對於吐氣所含酒精成分超
      過每公升0.55毫克之刑事犯罪嫌疑人，以舉發通知單舉發
      民眾違反道路交通管理處罰條例第35條第1 項第1 款，監
      理機關仍然據此裁罰民眾行政罰鍰，而同時間經移送刑事
      程序之被告，依法仍受刑罰處分，實質上的「一行為二罰
      」情形一再上演，對於此種明顯違反行政罰法第26條第1
      項規定之案例，行政院（交通部）終於已在95年6 月28日
      發布交路字第0950006493號函示命令，重視行政罰法第26
      條之規定，稱：「鑑於一行為不二罰及刑事優先原則，為
      行政罰法第26條所明定，且94年12月28日總統公布修正道
      路交通管理處罰條例部分條文案，其中第10條業已配合行
      政罰法第26條規定修正，基於符合比例原則、正當法律程
      序等憲法及行政法一般法律原則，本（95）年2 月5 日行
      政罰法施行後但道路交通管理處罰條例新修正條7 月1 日
      施行前，有關汽車駕駛人酒精濃度超過規定標準並同時移
      送依刑事法律論處之違反道路交通管理事件，仍有行政罰
      法第26條規定之適用」（臺灣桃園地方法院96年度交聲字
      第697 號裁定意旨參照）。準此，本院認在相關單位就相
      關法令未修正及就前述疑義研擬相關解決方案之前，「一
      行為不二罰」是憲法原則，而「刑事罰優先於行政罰」原
      則，亦係立法者明定於行政罰法第26條第1項之原則，除
      非法律另有特別規定，行政機關及司法機關自應遵守之。
（四）異議人雖有於上開時、地酒後駕車，違反道路交通管理處
      罰條例第35條第1 條第1 項規定之違規行為，惟異議人上
      開酒後駕車之行為，係屬同時觸犯刑事法律及違反行政法
      上義務規定之行為，揆諸前揭規定與說明，罰鍰部分應依
      刑事法律處罰之，況異議人在經臺灣士林地方法院檢察署
      檢察官為緩起訴處分時，並經檢察官命其向國庫支付9 萬
      元確定在案，此固非刑法所定刑罰之種類，然已對異議人
      名譽、心理產生相當制約並影響受處分人財產上之權利，
      亦應可實質該當行政罰法第26條第1 項之「依刑事法律」
      之處罰。據此，原處分機關依道路交通管理處罰條例第35
      條第1 條第1 項規定，對異議人上開酒後駕車之違規行為
      予以裁罰時，除其行為應處以其他種類行政罰即吊扣駕駛
      執照及施以道安講習，仍得予以裁處外，就異議人違反行
      政法上義務而受罰鍰4 萬9,500 元部分，依行政罰法第26
      條第1 項前段規定，即應依刑事法律處罰之，不得再依上
      揭道路交通管理處罰條例等規定裁罰之，是異議人此部分
      之異議為有理由。
（五）原處分機關又援引法務部95年7 月17日交路字第09500069
      86號函釋以法務部行政罰法諮詢小組第一次會議記錄已明
      確結論認緩起訴者乃附帶條件的不起訴處分，亦即是不起
      訴的一種，並非刑罰，應無行政罰法「一事不二罰」之適
      用云云，惟按法官依據法律獨立審判，憲法第80條載有明
      文，各機關依其職掌就有關法規為釋示之行政命令，法官
      於審判案件時，固可予以引用，但仍得依據法律，表示適
      當之不同見解，並不受其拘束；司法行政機關所發司法行
      政上之命令，如涉及審判上之法律見解，僅供法官參考，
      法官於審判案件時，亦不受其拘束（司法院大法官會議解
      釋釋字第216 號解釋意旨參照），是前開交通部函釋，僅
      得供本院參考，本院並不受其拘束。況行政罰法為行政法
      中關於行政罰之總則性規定，是道路交通管理處罰條例之
      行政罰亦須遵循行政罰法之規定，其子法道路交通案件處
      理辦法之解釋及適用，更不得違反行政罰法之規定，併此
      敘明。
（六）原處分另關於吊扣駕駛執照12個月，施以道安講習部分，
      則係預防將來再犯危險之管制罰，而有別於前揭針對已發
      生違規事實科處罰鍰之行政秩序罰，屬行政罰法第26條第
      1 項但書所稱之「其他種類行政罰」。本件異議人確有酒
      後駕車，經測試檢定酒精濃度超過標準之情，為異議人所
      是認，並有原舉發機關之舉發通知單在卷可佐。異議人因
      本案另涉犯刑法第185 條之3 酒醉駕車之公共危險罪，並
      經臺灣臺北地方法院檢察署檢察官以96年度偵字第27482
      號為緩起訴處分，此有緩起訴處分書在卷可參，其違規事
      實堪以認定。是就此違反行政秩序規定之部分，依前揭規
      定，原處分機關自不得就該同一違規事實再處以「罰鍰」
      ，然仍應科處罰鍰以外之行政罰（即吊扣駕駛執照12個月
      ，施以道安講習）。從而，原處分機關依道路交通管理處
      罰條例第35條第1 項第1 款及第24條第1 項第2 款規定，
      吊扣其駕駛執照12個月以及施以道安講習處分，自無不合
      。
五、綜上所述，原處分裁處罰鍰4 萬9,500 元部分，與行政罰法
    第26條第1 項前段、第2 項規定不符，應予撤銷，由本院諭
    知不罰；此外，異議人僅就罰鍰部分之處分聲明異議，故就
    同裁決內之吊扣駕駛執照12個月，施以道安講習部分，既不
    在聲明異議之範圍內，本院自不予審究，附此說明。
六、據上論斷，應依道路交通管理處罰條例第87條第2 項，道路
    交通案件處理辦法第20條前段，裁定如主文。
中    華    民    國    98    年    10    月   30      日
                  交通法庭法  官  周靜妮
以上正本證明與原本無異。
如不服本裁定，應於裁定送達後5日內向本院提出抗告狀。
                          書記官  巫穎
中    華    民    國    98    年    10    月    30    日


司法院資訊處製作；財團法人民間司法改革基金會備份。
